【裁判字號】    99,訴,661
【裁判日期】    990824
【裁判案由】    誣告
【裁判全文】
臺灣臺中地方法院刑事判決               99年度訴字第661號
公  訴  人  臺灣臺中地方法院檢察署檢察官
被      告  丙○○
            丁○○
上  一  人
選任辯護人  郭隆偉律師
上列被告等因誣告案件，經檢察官提起公訴(98年度偵續字第423
號)，本院判決如下：
    主    文
丙○○、丁○○均無罪。
    理    由
一、公訴意旨略以：被告丁○○、丙○○係母子。丙○○係樺元
    國際事業有限公司(下稱樺元公司)之名義負責人、丁○○之
    前夫黃俊瑋為上億餐飲設備有限公司(下稱上億公司)之名義
    負責人，實際均由丁○○經營。丁○○、丙○○均明知告訴
    人乙○○對其等並未有恐嚇、妨害自由之犯行，竟共同基於
    意圖他人受刑事處分之犯意聯絡，於民國97年9月8日向臺中
    市警察局第三分局、於97年9月9日向臺灣臺中地方法院檢察
    署檢察官佯稱：洪嘉龍、黃聖傑受乙○○之委託，向丁○○
    、丙○○催討積欠乙○○之債務，乙○○、黃聖傑、洪嘉龍
    基於妨害自由之犯意聯絡，於97年7月10日上午11時許夥同
    姓名年籍不詳之男子約7、8人，前往上億公司，並強押丁○○、丙○○至位在臺中縣豐原市○○路114巷12號之鄭雲鵬
    公證人事務所，由丁○○、丙○○以樺元公司之名義，與洪
    嘉龍簽訂機器設備讓與契約書，而將上億公司內之相關機器
    設備讓與洪嘉龍，以抵償前開債務；又乙○○、黃聖傑、洪
    嘉龍自97年7月10日起，亦每日指派3至10餘名不等之小弟，
    強佔上億公司之辦公室、會客室，且乙○○、黃聖傑、洪嘉
    龍並向丁○○、丙○○恫嚇稱：「要交出公司所有鑰匙，你
    全家5人都跑不掉，會給你好看不准你們營業」等語，指訴
    乙○○涉有刑法第302條之妨害自由、第305條之恐嚇危害生
    命、財產安全等罪嫌，而為不實之告訴，因認被告丙○○、
    丁○○均涉犯刑法第169條第1項之誣告罪嫌云云。
二、按犯罪事實應依證據認定之，無證據不得認定犯罪事實；又
    不能證明被告犯罪或其行為不罰者，應諭知無罪之判決。刑
    事訴訟法第154條第2項、第301條第1項分別定有明文。次按
    事實之認定，應憑證據，如未能發現相當證據，或證據不足
    以證明，自不能以推測或擬制之方法，以為裁判基礎；而認
    定不利於被告之事實，須依積極證據，苟積極證據不足為不
    利於被告事實之認定時，即應為有利於被告之認定，更不必
    有何有利之證據；所謂認定犯罪事實之積極證據，雖不以直
    接證據為限，間接證據亦包括在內，然而無論直接或間接證
    據，其為訴訟上之證明，須於通常一般之人均不致有所懷疑
    ，而得確信其為真實之程度者，始得據為有罪之認定，倘其
    證明尚未達到此一程度，而有合理之懷疑存在時，自不能以
    推測或擬制之方法，以為有罪裁判之基礎，最高法院著有30
    年度上字第816號、40年度臺上字第86號、76年度臺上字第4
    986號判例可資參照。又刑事訴訟法第161條第1項規定：檢
    察官就被告犯罪事實，應負舉證責任，並指出證明之方法。
    因此，檢察官對於起訴之犯罪事實，應負提出證據及說服之
    實質舉證責任。倘其所提出之證據，不足為被告有罪之積極
    證明，或其指出證明之方法，無從說服法院以形成被告有罪
    之心證，基於無罪推定之原則，自應為被告無罪判決之諭知
    ，最高法院亦著有92年臺上字第128號判例可參。
三、證據能力方面：
    本案判決以下引用之供述及非供述證據，經本院依法踐行調
    查證據程序，公訴人及被告、選任辯護人均不爭執各該證據
    之證據能力，且亦查無依法應排除其證據能力之情形，是後
    述所引用證據之證據能力均無疑義，合先敘明。
四、公訴人認被告丙○○、丁○○涉有上開誣告罪嫌，乃以：(一)
    被告丙○○、丁○○於警詢、偵訊時之陳述；(二)告訴人乙○○於警詢、偵訊時之陳述；(三)洪嘉龍於警詢、偵訊時之陳述
    ；(四)黃聖傑於警詢、偵訊時之陳述；(五)證人黃偉民於警詢、
    偵訊時之陳述；(六)臺灣臺中地方法院民事執行處97年10月16
    日中院彥民執97執酉字第67954號通知、執行筆錄、丁○○
    所開立之本票影本5張、支票影本1張、借據、臺灣臺中地方
    法院所屬民間公證人鄭雲鵬事務所97年度中院民公鵬字第87
    7號公證書及機器設備讓與契約書、機具設備明細表、「上
    億公司」估價單、現場讓與機具設備照片95張；(七)臺中市警
    察局第三分局勘查相片(含現場照片、監視器畫面翻印照片)
    ；(八)臺中市警察局勤務指揮中心受理各類案件記錄單；(九)臺
    灣臺中地方法院檢察署97年度偵字第29321號不起訴處分書
    等，為其論罪之依據。訊之被告丙○○、丁○○均堅詞否認
    有上開公訴人所指之行為，被告丙○○辯稱：97年7月10日
    洪嘉龍、黃聖傑等7、8人到上億公司，是由伊母親丁○○和
    他們處理債務關係，伊有看到乙○○站在門口，接近中午時
    ，伊母親叫伊和他們去豐原鄭雲鵬事務所簽一份公證書，他
    們前後各1台車、伊和伊母親開1台車在中間，到了事務所，
    他們拿一份讓渡書叫伊簽名，乙○○也有到事務所，但是由
    洪嘉龍跟我們說話，當時洪嘉龍的態度、口氣很不好，有講
    到說他會每天去我們公司顧著，之後我們公司要出貨，洪嘉
    龍、黃聖傑也會去旁邊顧。伊在警詢、偵訊時說的都是實話
    ，沒有誣告等語；被告丁○○辯稱：伊之前因做生意周轉，
    向乙○○借錢，有簽支票給他，97年7月10日上午乙○○到
    上億公司叫伊簽3張各新臺幣(下同)2百萬元本票給他，他拿
    走本票後過一下子，洪嘉龍就來了，很兇的說塗小姐你與乙○○的債務如何處理，伊向乙○○借錢時，都沒有見過洪嘉
    龍，是跳票後，洪嘉龍才出現，洪嘉龍跟我們說，乙○○與
    我們的債務，他也有參與，當時伊很害怕，洪嘉龍說你裡面
    有多少東西寫一寫，伊以為他是要伊盤點公司的庫存，就用
    便條紙隨便寫一寫，不知道他是要拿去公證，結果洪嘉龍叫
    一位代書來，代書叫伊拿目錄和伊寫的那張便條紙給他，後
    來洪嘉龍叫我們去豐原，說生意要不要作自己看著辦，所以
    伊才叫丙○○和伊一起去。機器設備讓與契約書都是他們寫
    好的，我們到事務所後，他們叫我們名字寫一寫，我們不得
    已就拿印章給他們，當時乙○○也有去，但是是在門外，由
    洪嘉龍跟我們談的。我們簽完讓渡書後20幾天，洪嘉龍都叫
    他小弟顧我們，乙○○偶而也會來公司走一走，他說有什麼
    事情找洪嘉龍，洪嘉龍來的時候，乙○○都跟著來，乙○○
    都在門口，沒有進來公司，但我們有裝設監視器，都有看到
    。乙○○本身雖沒有做什麼妨害自由、恐嚇行為，但都是叫
    洪嘉龍來等語。
五、經查：
(一)被告丁○○於97年9月8日晚間至臺中市警察局第三分局，向
    警員告訴指稱：伊以個人及樺元公司之支票陸續向乙○○借
    款400萬元，已還約210萬元，乙○○計算利息累計伊要還他
    650萬元，要伊以樺元公司、上億公司餐飲設備全部抵押清
    償。伊於97年7月10日上午11時許，在臺中市○○區○○路1
    73之10號，遭乙○○與綽號「阿龍」之討債集團成員，帶領
    小弟「阿傑」等7、8人，將丙○○經營之樺元公司及伊前夫
    黃俊瑋經營之上億公司強行霸佔，並大聲吆喝、威脅強迫伊
    與丙○○開自己的車，且前後各有1部「阿龍」的小弟駕駛
    之自小客車圍堵的方式，到臺中縣豐原市之鄭雲鵬事務所，
    伊在擔心全家人恐遭不測、不得已情況下簽署公證書。後由
    討債集團成員從97年7月10日起每日派3至10餘名不等之小弟
    霸佔伊上億公司辦公室及會客室不准營業，並強行自己拿取
    喜歡之餐飲設備；又於97年8月12日及13日下午4時許綽號「
    阿龍」之男子夥同討債集團成員共6、7人當場揚言恐嚇：要
    伊交出公司所有之鑰匙，伊全家5人都跑不掉、會給伊好看
    及不准許伊營業等語，並指認綽號「阿龍」之男子即洪嘉龍
    、綽號「阿傑」之男子即黃聖傑，據此對乙○○、洪嘉龍、
    黃聖傑等人提出妨害自由、恐嚇等告訴，復於97年9月9日偵
    訊時以證人身分證稱：97年7月10日上午ll時許，乙○○帶
    洪嘉龍、黃聖傑等7、8人至臺中市○○路173之10號上億公
    司的營業處所，洪嘉龍要伊還錢，並稱如果不還就不讓伊繼
    續經營，要讓丙○○好看，當時乙○○站在外面，洪嘉龍拿
    伊簽給乙○○的本票，要伊一起至豐原的事務所簽機器轉讓
    的書面，將樺元公司的機器設備轉讓給洪嘉龍，並要伊將樺
    元公司庫存的機具設備寫出來，伊就寫出來交給洪嘉龍，洪
    嘉龍叫伊跟丙○○一起去，他說如果我們不去，就不用繼續
    營業了，如果營業就要讓伊好看，他就叫伊跟丙○○開一部
    車，我們的車前面與後面都有他們的車圍住，就一起開往豐
    原市鄭雲鵬的事務所，到了事務所，洪嘉龍就叫伊與丙○○
    在公證書與機器設備讓與契約上簽名蓋章，因為洪嘉龍知道
    我們的住處及店裡，我們會害怕，只好簽名蓋章，契約書後
    面的機器設備明細表是他們的人依據伊寫的草稿重新寫過。
    簽約完之後伊與丙○○回公司，他們那些人也跟我們回公司
    ，在公司的會客室及辦公室裡面顧，如果有客人來，他們就
    跟客人說這間不營業了。從97年7月10日開始，洪嘉龍與黃
    聖傑等人也陸續開始將上億公司的機器設備載走，有時候他
    們自己開車載走，有時候叫伊的員工黃偉民開車載走，伊有
    開估價單給洪嘉龍或黃聖傑，用來證明他們載走東西的價值
    ，這樣才知道有還他們多少錢，可是他們認為這是他們的走
    路工費用等情，有被告丁○○之97年9月8日警詢筆錄、97年
    9月9日偵訊筆錄【見臺灣臺中地方法院檢察署97年度他字第
    3077號影卷(下稱他字第3077號影卷)第1至7頁、第60至61頁
    】、被告丁○○指認犯罪嫌疑人紀錄表3份(見他字第3077號
    影卷第8至10頁)在卷可稽，又被告丙○○97年9月8日警詢、
    97年9月9日偵訊時亦分別為與被告丁○○上揭所述相同內容
    之指述，亦有被告丙○○97年9月8日警詢筆錄、97年9月9日
    偵訊筆錄(見他字第3077號影卷第45至49頁、第61至62頁)及
    指認犯罪嫌疑人紀錄表2份(見他字第3077號影卷第50至51頁
    )附卷可參，固可認被告丁○○、丙○○確曾有向對告訴人
    乙○○提出妨害自由、恐嚇等告訴之事實。
(二)惟按誣告罪之成立，以意圖他人受刑事處分或懲戒處分，而
    為虛偽之告訴、告發、報告者為要件。所謂虛偽係指明知無
    此事實而故意捏造而言，若所告尚非全然無因，衹因缺乏積
    極證明致被誣告人不受訴追處罰者，或告訴人誤認有此事實
    或以為有此嫌疑，自不得指為虛偽，即難論以該罪。且告訴
    人所訴之事實，必須完全出於虛構為要件，若有出於誤會或
    懷疑有此事實，而為申告，以致不能證明其所訴之事實為真
    實，縱被訴人不負刑責，而告訴人本缺乏誣告之故意，亦難
    成立誣告罪名，最高法院著有40年臺上字第88號、43年臺上
    字第251號、44年臺上字第892號判例可資參照。易言之，誣
    告罪為故意犯，行為者須明知其為不實之事項，而據為申告
    者，始為誣告；若出於行為人之誤信、誤解或誤認有此事實
    ，或以為有此嫌疑，或對該事實誇大其詞者，固皆不得謂為
    誣告；即所申告事實，尚非全然無因，祗以不能積極證明，
    致被誣告人不受追訴處罰者，或輕信傳言，懷疑誤告，亦均
    不得謂有誣告故意，即不成立誣告之罪。另陳述個人虛偽判
    斷，既非陳述虛偽事實，縱有使人受刑事或懲戒處分意思，
    亦不能以誣告罪相繩。換言之，該具體事實是否構成所訴之
    犯罪，乃告訴、告發者本於個人法律認知所為之判斷，其認
    知與法律規定縱有未符，因其主觀上並無申告不實之故意，
    與誣告罪之構成要件仍屬有間(最高法院97年度臺上字第197
    8號判決意旨參照)。查：
    1.被告丁○○、丙○○對告訴人乙○○、案外人洪嘉龍、黃
      聖傑提出之妨害自由、恐嚇等之告訴，前經臺灣臺中地方
      法院檢察署檢察官偵查後，認該案僅有丁○○、丙○○之
      片面陳述，而丁○○與丙○○為母子，丁○○與乙○○、
      洪嘉龍等人具有債務糾紛，利害關係對立，丁○○、丙○○之陳述是否真實有合理懷疑，因無其他積極證據可資證
      明告訴人乙○○、案外人洪嘉龍、黃聖傑有妨害自由、恐
      嚇等犯行，於98年8月14日以97年度偵字第29321號為不起
      訴處分(下稱前案)等情，有該不起訴處分書【見臺灣臺中
      地方法院檢察署97偵字第29321號影卷 (下稱偵字第29321
      號影卷)第18至21頁)】及該案全卷可稽，是該不起訴處分
      書係以被告丁○○、丙○○告訴內容於法律上無證據證明
      而為不起訴處分，並非認被告丁○○、丙○○告訴內容虛
      構事實、無中生有，自不得因被告丁○○、丙○○對告訴
      人乙○○等人提出之妨害自由、恐嚇等告訴，經檢察官為
      不起訴處分確定，即謂被告丁○○、丙○○有何誣告犯行
      ，上開不起訴處分書，尚不得遽為不利被告丁○○、丙○○之證據。
    2.又告訴人乙○○確有於97年7月10日上午與洪嘉龍、黃聖
      傑至上億公司找被告丁○○解決其與丁○○間債務問題等
      情，此經告訴人乙○○於前案97年11月5日偵訊時以被告
      身分供稱：97年7月10日上午11時多，伊有和洪嘉龍、黃
      聖傑去找丁○○討債，因為伊向洪嘉龍借錢再借給丁○○
      ，丁○○週轉不靈，我們去找他談債務，由洪嘉龍跟他們
      談，他們同意將機具設備讓渡給洪嘉龍等語 (見他字第30
      77號影卷第107頁)；案外人洪嘉龍於前案偵訊時以被告身
      分供稱：97年7月10日上午是伊跟乙○○、黃聖傑及黃俊
      隆代書過去找丁○○，後來黃聖傑留在那裡看店，我們跟
      丁○○一起去豐原鄭雲鵬公證人事務所簽約等語 (見他字
      第3077號影卷第83頁)；證人黃俊隆於本案偵訊時證稱：
      當日印象中有乙○○及另外一人陪洪嘉龍一同前往丁○○
      的營業場所等語 (見臺灣臺中地方法院檢察署98年度偵字
      第8137號卷第33頁)明確。參以證人即上億公司員工黃偉
      民於前案偵訊時證稱：97年7月10日上午伊看到洪嘉龍、
      黃聖傑、乙○○他們有7、8人過來，但他們與丁○○的談
      話內容伊沒有聽到，到了下午他們從外面回來後，洪嘉龍
      對伊及公司其他員工說公司出貨必須經過他同意，否則不
      得營業等語，從97年7月10日開始，洪嘉龍、黃聖傑等人
      每天都有人顧著公司，公司出貨都必須經過他們同意，否
      則不給予營業等語 (見他字第3077號影卷第62至63頁、偵
      字第29321號影卷第8至9頁)；證人即上億公司會計人員鄭
      杏芸於本案偵訊時證稱：當天伊在辦公室接電話，告訴人
      乙○○有進到公司，他帶一個人來，到隔壁的小辦公室跟
      老闆談，那天有人去清點公司機器，就看到有人搬東西，
      他們好像在監工。每天都有人來監視、清點東西，沒有對
      我們恐嚇，但這樣我們心裡也會怕等語 (見臺灣臺中地方
      法院檢察署98年度偵續字第423號卷第29頁)。準此，被告
      丁○○、丙○○於前案警詢及偵訊時指陳告訴人乙○○曾
      至上億公司營業場所，向被告丁○○、丙○○催討債款時
      ，與洪嘉龍等人共同妨害自由、恐嚇等情，尚非憑空捏造
      或全然無因，縱認渠等就其他細節性事項因誤解或誇大而
      有失真，或誤認告訴人乙○○等人之行為可構成刑法上之
      妨害自由、恐嚇等罪，然被告丁○○、丙○○既係因主觀
      上認其等權利受到侵害，而向該管公務員申告告訴人乙○○犯有妨害自由、恐嚇等罪嫌，自不得以告訴人乙○○所
      涉妨害自由、恐嚇等案件因罪證不足經檢察官為不起訴處
      分確定，即逕反推論被告2人以前揭事實向提出告訴，有
      故意憑空虛捏，而誣指告訴人之意圖。
    3.卷附臺灣臺中地方法院民事執行處97年10月16日中院彥民
      執97執酉字第67954號通知、97年11月12日執行筆錄【見
      臺灣臺中地方法院檢察署98年度他字第697號卷(下稱他字
      第697號卷)第38頁】、告訴人乙○○提出之被告丁○○簽
      立之本票影本5張(見他字第697號卷第9頁)、臺灣臺中地
      方法院所屬民間公證人鄭雲鵬事務所97年度中院民公鵬字
      第877號公證書及機器設備讓與契約書、機具設備明細表
      、現場讓與機具設備照片95張、被告丁○○簽立之借據1
      張、支票影本1張 (見他字第697號卷第10至36頁、第79至
      80頁)，至多僅能證明被告丁○○與告訴人乙○○間有債
      務關係，而於97年7月10日由被告丙○○以樺元公司負責
      人名義、被告丁○○以連帶保證人身分與洪嘉龍簽立機器
      設備讓與契約書，將該公司所有機器設備所有權讓與洪嘉
      龍之事實；又臺中市警察局第三分局97年8月19日勘查相
      片影本6張、97年8月19日上億公司監視器錄影畫面翻拍照
      片影本1張、97年8月27日上億公司監視器錄影畫面翻拍照
      片影本2張、97年9月8日上億公司監視器錄影畫面翻拍照
      片影本27張(見他字第3077號影卷第26至44頁)，均係警方
      所調取案發後之監視器畫面內容，無從佐證告訴人乙○○
      並未有如被告2人指述之妨害自由、恐嚇犯行；再觀之97
      年8月13日臺中市警察局勤務指揮中心受理各類案件記錄
      單(見警卷第61頁)所載，被告丁○○於97年8月13日下午4
      時47分報案時，雖僅向警方陳稱與乙○○因借貸關係延誤
      償還時間，致乙○○帶同姪子洪嘉龍前往理論，無財物損
      失亦無受傷，希望與乙○○自行至調解會協調債務問題，
      並未指稱有遭受恐嚇等情事，然此經被告丁○○於本院審
      理時供稱當時是因為伊確實有欠乙○○錢，所以報案時才
      沒有提被恐嚇的事情等語(見本院卷第35頁背面)，況倘告
      訴人乙○○、洪嘉龍等人每次至上億公司上址營業處所向
      被告丁○○催討債款時均態度平和，並未使被告丁○○心
      生恐懼，認有權利受到侵害，被告丁○○又何須報警？是
      上開案件記錄單所載，亦無法佐證告訴人乙○○並未有如
      被告2人指述之妨害自由、恐嚇犯行，附此敘明。
(三)至於選任辯護人另聲請傳喚證人即臺中市警察局第三分局警
    員何祖芳，以說明前案認為告訴人乙○○涉犯妨害自由、恐
    嚇犯行之源由，惟選任辯護人此部分聲請調查之事實已臻明
    確，且傳喚證人何祖芳與被告2人是否有誣告犯行之認定無
    涉，本院因認此部分並無調查必要，附此敘明。
六、綜上所述，依卷證顯示之客觀證據，尚難認被告丁○○、丙○○對告訴人乙○○有故意捏詞誣陷之意圖及情事，與刑法
    誣告罪之構成要件並不相符，公訴人所舉證據尚未達通常一
    般之人均不致於有所懷疑，而得確信其為真實之程度。此外
    ，本院復查無其他積極證據足資認定被告2人有何公訴人所
    指之誣告犯行，揆之首揭說明，基於罪疑惟輕原則，被告2
    人之犯行既屬不能證明，依法應諭知被告2人無罪之判決。
七、應適用之法條：
    依刑事訴訟法第301條第1項，判決如主文。
本案經檢察官甲○○到庭執行職務。
中    華    民    國    99    年    8     月    24    日
                  刑事第十七庭審判長法  官  陳玉聰
                                    法  官  洪挺梧
                                    法  官  簡芳潔
以上正本證明與原本無異。
如不服本判決應於收受送達後10日內向本院提出上訴書狀，並應
敘述具體理由；其未敘述上訴理由者，應於上訴期間屆滿後20日
內向本院補提理由書（均須按他造當事人之人數附繕本）「切勿
逕送上級法院」。
                                    書記官  余怜儀
中    華    民    國    99    年    8     月    24    日

司法院資訊處製作；財團法人民間司法改革基金會備份。
